台灣高等法院臺中分院民事判決　九十三年度上易字第二一六號
　　　上　訴　人　　乙○○○
　　　兼訴訟代理人　丙○○
　　　法定代理人　　丁○○
　　　訴訟代理人　　甲○○
右當事人間請求第三人異議之訴事件，上訴人對於中華民國九十三年四月二十三日臺
灣彰化地方法院九十二年度訴字第九四五號第一審判決提起上訴，本院九十三年七月
二十八日言詞辯論終結，判決如左：
　　　主　　　文
原判決關於駁回上訴人後開第二項之訴部分，及訴訟費用之裁判廢棄。
原法院九十二年度執字第一六二八六號清償債務強制執行事件，就上訴人丙○○在慶
豐商業銀行股份有限公司彰化分行與保證責任彰化縣彰化市第一信用合作社之各類存
款債權所為之強制執行程序，其中有關遲延利息及違約金請求權之執行，其日期超過
八十四年一月十四日起算之遲延利息及違約金請求權之執行，應予撤銷。
其餘上訴駁回。
第一、二審訴訟費用，由被上訴人負擔十分之一，餘由上訴人負擔。
　　　事實及理由
壹、程序方面：
　　查被上訴人台灣中小企業銀行股份有限公司，其法定代理人王榮周，於訴訟中變
    更為丁○○，並由丁○○具狀聲明承受書狀交由上訴人等收受在案，此有財政部
    函文、承受訴訟狀等在卷可稽（見本審卷第三九至四二頁），則被上訴人承受訴
　　訟，自生效力，合先敘明。
貳、兩造訴訟要旨：
一、上訴人乙○○○、丙○○上訴要旨略以：
　甲、就丙○○部分：
　　(一)緣訴外人永裕製罐工廠股份有限公司（下稱永裕公司）於民國七十三年一月十
　　　九日向被上訴人借款約新臺幣（下同）三百萬元（下簡稱系爭借款債權），並
　　　邀上訴人丙○○為連帶保證人（下簡稱系爭保證債權），因永裕公司無故遲延
　　　繳納本金與利息，被上訴人依借款契約之約定，於七十三年五月十四日聲請對
　　　上訴人丙○○核發支付命令，經上訴人丙○○聲明異議後，原法院再以七十三
　　　年度訴字第一四二九號受理在案，並於七十三年六月二十日判決被上訴人勝訴
　　　確定在案（下稱系爭判決），如原審是認。查原審既已認定上訴人丙○○係永
　　　裕公司之連帶保證人，而就連帶債務部分，最高法院五十六年台上字第一一一
　　　二號判例謂「時效中斷，限於當事人、繼承人、受讓人間始有效力，故時效之
　　　中斷僅有相對的效力。所謂當事人係關於時效中斷之行為人，故連帶債務人中
　　　之一人對債權人承認債務，對該債務人債權之消滅時效雖因而中斷，但對其他
　　　債務人，債權之消滅時效並不中斷」，是依此在連帶債務中已有特別規定，是
　　　此一規定應優先有關保證之規定，民法第七百四十七條之規定，已因連帶債務
　　　之規定而應停止適用，乃原判決疏未注意及此，顯然有所不當。
　　(二)退萬步言，即認仍應適用民法第七百四十七條之規定，但本件依原審法院九十
　　　二年執字第一六二八六號執行命令所載為「丙○○對於第三人華南商業銀行股
　　　份有限公司彰化分公司、慶豐商業銀行股份有限公司彰化分公司、保證責任彰
　　　化縣彰化市第一信用合作社各類存款債權，於新台幣一百十萬二千一百一十四
　　　元及自民國七十四年六月二十日起至清償日止，按年息百分之十．二五計算之
　　　利息及按上開利率百分之二十計算之違約暨本件執行費用七千八百十九元之範
　　　圍內，禁止債務人收取，第三人亦不得向債務人清償，應依本命令逕由債權人
　　　向第三人收取」等語，惟查就「利息及其他一年或不及一年定期給付債權，其
　　　各期之給付請求權，因五年不行使而消滅」，民法第一百二十六條亦定有明文
　　　。本件上開執行命令中除本金債權外，尚包括利息及違約金債權均屬五年之時
　　　效，是原執行名義就利息及違約金債權部分逾五年部分，亦屬不能請求，原判
　　　決疏未注意及此亦有判決違背法令之情事。
　乙、就乙○○○部分：
　　(一)按「虛偽設定抵押權，乃雙方通謀而為虛偽意思表示，依民法第八十七條第一
　　　項之規定，其設定抵押權當然無效」最高法院五十二年台上字第七二二號著有
　　　判例，是物權行為亦因通謀虛偽意思表示而無效灼然。
　　(二)又緣上訴人丙○○開立於彰化第一信用合作社第0000000000000
      0000號活期儲蓄存款與定存帳戶（下簡稱系爭彰化第一信用合作社帳戶）
      分別於八十五年九月二十日、八十六年一月十四日存入六十萬元與五十萬元；
      又上訴人丙○○開立於慶豐銀行彰化分行化分行所開立之第00000000
      000000000號帳戶（下稱系爭慶豐銀行彰化分行帳戶），於八十九年
      十月二十日存入七十萬元，如原審是認。查原審既認定系爭彰化第一信用合作
      社及慶豐銀行彰化分行二個帳號係上訴人乙○○○所有之金錢，而以上訴人丙
      ○○名義開戶存款，而當時係因避免金融危險之損失，是上訴人丙○○與乙○
      ○○之金錢移轉之物權行為應屬通謀虛偽意思，而屬無效，既屬無效，則原判
      決認定消費寄託契約當事人係丙○○云云，即與民法上開之規定不符，是原判
      決自有判決違背法令之情事等詞。
    為此求為判決：原判決廢棄。原審九十二年度執字第一六二八六號清償債務
    強制執行事件（下稱系爭強制執行事件），就上訴人丙○○在慶豐商業銀行股份
    有限公司彰化分行（下稱慶豐銀行彰化分行）與保證責任彰化縣彰化市第一信用
    合作社（下稱彰化第一信用合作社）之各類存款債權所為之強制執行程序，應予
    撤銷。第一、二審訴訟費用由被上訴人負擔。
二、被上訴人則以：就上訴人丙○○主張「債務人異議之訴」部分：查系爭借款債權
    之借款人永裕公司經彰化地方法院於七十三年七月三日以七十三年度破字第五號
    裁定宣告破產，被上訴人以系爭借款債權申報破產債權，並分別於七十四年九月
    二十三日及七十五年五月九日分配受償等情，為兩造所不爭執。按消滅時效，因
    起訴而中斷；申報破產債權與起訴有同一效力；向主債務人請求履行，及為其他
    中斷時效之行為，對於保證人亦生效力，民法第一百二十九條第一項第三款、第
    二項第三款、第七百四十七條分別定有明文。是上訴人丙○○主張系爭保證債權
    ，業罹於時效消滅云云，顯無理由。又上訴人乙○○○主張「第三人異議之訴」
    部分：查系爭系爭彰化第一信用合作社及慶豐銀行彰化分行二個帳戶係以丙○○
    名義所開立，則消費寄託契約應分別存在於丙○○與慶豐銀行彰化分行、彰化第
    一信用合作社之間；則上訴人乙○○○就系爭存款對慶豐銀行彰化分行及彰化第
    一信用合作社，並無返還請求權至明。至上訴人主張丙○○與乙○○○之金錢移
    轉之物權行為，屬通謀虛偽意思表示，應屬無效云云，被上訴人否認之等語，資
    為抗辯。為此求為判決：駁回上訴。
參、得心證之理由：
一、查訴外人永裕公司邀上訴人丙○○、訴外人蔡皆然、蔡魯、蔡金井為連帶保證人
    向被上訴人借款，因永裕公司自七十三年三月二十日起遲延繳納本金與利息，經
    被上訴人聲請原法院對上訴人丙○○、訴外人永裕公司、蔡皆然、蔡魯、蔡金井
    核發支付命令，其中，上訴人丙○○、訴外人永裕公司、蔡皆然聲請異議，經原
    法院於七十三年六月二十日以七十三年度訴字第一四二九號民事判決，判命本件
    上訴人丙○○、訴外人永裕公司、蔡皆然應連帶給付本件被上訴人二百九十七萬
    元、利息與違約金，嗣因本件上訴人丙○○逾期未補繳上訴費用，經原法院於七
    十三年十一月五日裁定駁回上訴而告確定；此有原法院七十三年度促字第一五一
    一號支付命令影本、七十三年度訴字第一四二九號民事判決與民事裁定影本在卷
    為證（見原審卷第十、十一頁；本審卷第五五、五六頁），復為兩造所不爭執，
    自屬實在。
二、次查，被上訴人於八十九年一月十三日，持系爭判決為執行名義，聲請強制執行
    ，經原法院以八十九年度執字第四八九號強制執行事件受理在案，並因無財產可
    供執行，而於八十九年一月二十五日發給債權憑證。嗣被上訴人於九十二年九月
    二十六日，再持上開債權憑證聲請對上訴人丙○○為強制執行，經原法院以九十
    二年度執字第一六二八六號強制執行事件受理在案，並對上訴人丙○○之系爭慶
    豐銀行彰化分行帳戶與系爭彰化第一信用合作社帳戶核發扣押、收取命令；此有
    原法院八十九年度執字第四八九號債權憑證影本附卷可稽（見原審卷第十二頁）
    ，並經本院依職權調取原法院八十九年度執字第四八九號、九十二年度執字第一
    六二八六號民事執行卷宗，核閱無訛。
三、再查，上訴人丙○○之系爭彰化第一信用合作社帳戶分別於八十五年九月二十日
    、八十六年一月十四日存入六十萬元與五十萬元，上訴人乙○○○在彰化第一信
    用合作社之帳戶則分別於八十五年九月二十日、八十六年一月十四日提領六十萬
    元與五十萬元；上訴人丙○○之系爭慶豐銀行彰化分行帳戶於八十九年十月二十
    日存入七十萬元，上訴人丙○○之系爭彰化第一信用合作社帳戶於八十九年十月
    二十日提領七十萬元；此有彰化第一信用合作社存摺影本、取款憑證影本、收入
    傳票影本、顧客存單查詢單影本、慶豐銀行彰化分行存摺影本在卷為憑（見原審
    卷第十四至十九頁），並經原法院依職權向慶豐銀行彰化分行、彰化第一信用合
    作社調取系爭帳戶交易明細表（見原審卷第五一至一一二頁），核閱相符。
四、上訴人主張系爭保證債權，應停止適用民法第七百四十七條之規定；換言之，系
    爭保證債權並無時效中斷情形，而罹於十五年時效消滅。至系爭借款債權，其中
    利息及違約金債權，業罹於五年時效消滅。又以上訴人丙○○名義開立之系爭彰
    化第一信用合作社帳戶及系爭慶豐銀行彰化分行帳戶，其中之丙○○名義存款，
    乃乙○○○與丙○○通謀虛偽意思表示，所為之金錢移轉之物權行為，應屬無效
    ，則上開系爭帳戶內之存款所有權屬乙○○○所有云云。但為被上訴人所否認，
    並辯稱系爭保證債權因上訴人於彰化地方法院七十三年度破字第五號破產案件中
    ，申報破產債權（即系爭借款債權），而時效中斷。另否認系爭彰化第一信用合
    作社帳戶及系爭慶豐銀行彰化分行帳戶，其中丙○○名義存款之金錢移轉物權行
    為，乃乙○○○與丙○○通謀虛偽意思表示所為等詞在卷。是本件之爭點有二，
    即：(一)系爭保證債權（含利息及違約金債權）是否罹於時效消滅﹖(二)以上訴人丙
    ○○名義開立之系爭彰化第一信用合作社帳戶及系爭慶豐銀行彰化分行帳戶，其
    中之丙○○名義存款，是否為乙○○○與丙○○通謀虛偽意思表示所為之金錢移
    轉之物權行為﹖茲分述如下：
  (一)查系爭借款之借款人永裕公司經原法院於七十三年七月三日以七十三年度破字第
    五號裁定宣告破產，被上訴人以系爭借款債權，申報破產債權，經選任為破產程
    序監查人，並分別於七十四年九月二十三日分配受償十五萬四千九百六十三元六
    角、破產監察人費五萬元，於七十五年五月九日分配受償一萬八千七百八十四元
    等情，為兩造所不爭執，復有原法院七十三年八月四日彰院石民信字第四一五四
    二號通知書影本、黃精良律師事務所函影本、轉帳收支傳票影本、明細分類帳影
    本在卷為證（見原審卷第一六三至一七五頁），應認為真實。按消滅時效，因起
    訴而中斷；申報破產債權與起訴有同一效力；向主債務人請求履行，及為其他中
    斷時效之行為，對於保證人亦生效力；民法第一百二十九條第一項第三款、第二
    項第三款、第七百四十七條分別定有明文。本件被上訴人對上訴人丙○○之系爭
    借款保證債權，其借款主債務人為永裕公司，永裕公司於七十三年七月三日由原
    法院裁定宣告破產，經被上訴人以系爭借款債權，申報破產債權，按諸前揭規定
    ，被上訴人申報破產債權之行為，除對主債務人永裕公司發生中斷系爭借款債權
    請求權消滅時效之效力外，對連帶保證人即上訴人丙○○亦發生中斷系爭借款保
    證債權請求權消滅時效之效力。又按時效中斷者，自中斷之事由終止時，重行起
    算，民法第一百三十七條第一項定有明文。上開破產事件係自七十三年六月七日
    受理，至七十五年四月十日終結等情，此有臺灣高等法院九十一年十二月十七日
    （九一）院田資審字第一九三二○號函附卷可考（見原審卷第一七九頁），是以
    被上訴人對上訴人丙○○之系爭借款保證債權請求權消滅時效，應自七十五年四
    月十一日重行起算。又按請求權，除法律所定期間較短者，依其規定者外，因十
    五年間不行使而消滅，民法第一百二十五條定有明文。而系爭借款保證債權，法
    規並無特別規定，其消滅時效自應為十五年。查本件被上訴人對上訴人丙○○之
    系爭借款保證債權請求權，因被上訴人對系爭借款主債務人永裕公司申報破產債
    權而發生中斷消滅時效之效力，如前所述，則其消滅時效應於破產程序終了後，
    即自七十五年四月十一日重行起算。被上訴人嗣於八十九年一月十三日持系爭判
    決聲請強制執行，經原法院以八十九年度執字第四八九號強制執行事件受理時，
    距七十五年四月十一日尚未屆滿十五年，系爭借款保證債權請求權消滅時效並未
    完成，復因被上訴人聲請強制執行，再次發生中斷消滅時效之效力。而原法院八
    十九年度執字第四八九號強制執行事件，因上訴人丙○○無財產可供執行，於八
    十九年一月二十五日發給債權憑證，則系爭借款保證債權請求權消滅時效，應自
    八十九年一月二十六日重行起算。被上訴人於九十二年九月二十六日，再持上開
    債權憑證聲請對上訴人丙○○所為系爭強制執行程序，距八十九年一月二十六日
    亦未屆滿十五年，即系爭借款保證債權請求權消滅時效並未完成，是以上訴人丙
    ○○主張系爭借款保證債權請求權消滅時效完成而拒絕給付云云，顯無可採。至
    上訴人援引最高法院五十六年台上字第一一一二號判例，乃有關「時效之中斷對
    人之相對的效力」，核與本件尚屬有間，自難比附援引，併此明。
  (二)又按利息、紅利、租金、贍養費、退職金及其他一年或不及一年之定期給付債權
    ，其各期給付請求權，因五年間不行使而消滅，民法第一百二十六條定有明文。
    又按遲延利息之請求權，因五年間不行使而消滅，金錢債務之債務人給付遲延所
    應付之違約金，係按一定利率及遲延日數計算者，名稱雖與遲延利息異，然實質
    上仍為賠償債權人因遲延所受損害，債權人應同樣按時收取，不因其名稱有異而
    謂其時效之計算應有不同，最高法院七十年度台上字第三五一一號裁判參照。申
    言之，金錢債務之遲延利息及違約金之請求權，其消滅時效均為五年。查被上訴
    人雖於八十九年一月十三日持系爭判決聲請強制執行，經原法院以八十九年度執
    字第四八九號強制執行事件受理在案，如前所述，然金錢債務之遲延利息及違約
    金之請求權，其消滅時效既均為五年，則自八十九年一月十三日起聲請強制執行
    中斷時效期間，亦僅五年；換言之，自八十九年一月十三日起，回溯五年即八十
    四年一月十四日起之遲延利息及違約金之請求權，尚未罹於時效，其餘遲延利息
    及違約金之請求權業已罹於時效消滅，則被上訴人就罹於時效之遲延利息及違約
    金之請求權，自不得再於原法院九十二年度執字第一六二八六號清償債務強制執
    行事件中，繼續執行。是上訴人抗辯，於八十四年一月十三日之前，有關遲延利
    息及違約金之請求權，罹於時效消滅，為有理由，逾此部分，為無理由。
  (三)又按民法第八十七條第一項固規定：「表意人與相對人通謀而為虛偽意思表示者
    ，其意思表示無效。但不得以其無效對抗善意第三人」。惟依舉證責任之分配原
    則，應由主張有通謀而為虛偽意思表示之事實者，負舉證之責。本件被上訴人雖
    抗辯，以上訴人丙○○名義開立之系爭彰化第一信用合作社帳戶及系爭慶豐銀行
    彰化分行帳戶，其中之丙○○名義存款，係乙○○○與丙○○通謀虛偽意思表示
    所為之金錢移轉之物權行為云云。然既經被上訴人所否認，自應由上訴人等負舉
    證之責，惟上訴人未能舉證以實其說，其所謂乙○○○與丙○○通謀虛偽意思表
    示云云，自不足取。抑有進者，系爭彰化第一信用合作社及慶豐銀行彰化分行，
    均為善意第三人，縱上開銀行存款之金錢移轉物權行為，係乙○○○與丙○○通
    謀虛偽意思表示所為，亦不得對抗善意之第三人即系爭彰化第一信用合作社及慶
    豐銀行彰化分行，是上訴人主張所謂乙○○○與丙○○通謀虛偽意思示云云，顯
    無足取。
肆、綜上所述，上訴人丙○○、乙○○○分別基於強制執行法第十四條、第十五條之
    法律規定，請求撤銷原法院九十二年度執字第一六二八六號清償債務強制執行事
    件，就上訴人丙○○在慶豐銀行彰化分行與彰化第一信用合作社之各類存款債權
    所為之強制執行程序，其中有關遲延利息及違約金之請求權，其日期超過八十四
    年一月十四日起算之遲延利息及違約金之請求權，應予撤銷，其餘部分，則無理
    由，應予駁回。原審就上開應准許部分，為上訴人敗訴之判決，尚有未洽，上訴
    意旨求予廢棄改判，為有理由，爰由本院予以廢棄改判如主文第二項所示。至於
    上訴人之請求不應准許部分，原判決為上訴人敗訴之判決，經核於法並無不合，
    上訴意旨求予廢棄改判，為無理由，應駁回其上訴。
伍、兩造其餘攻擊或防禦方法及所提證據，均與本院心證之形成及判決結果，不生影
　　響，爰不一一再加以論述，併此敘明。
陸、據上論結，本件上訴為一部有理由，一部無理由，依民事訴訟法第四百五十條、
　　第四百四十九條第一項、第七十九條但書，判決如主文。
中　　　華　　　民　　　國　　九十三　　年　　　八　　　月　　 十一　　 日
~B1民事第六庭審判長法　官　吳火川
~B2　　　　　　　　法　官　饒鴻鵬
~B3　　　　　　　  法  官　陳繼先
右為正本係照原本作成。
不得上訴。
~B 　 　　　　　　書記官　林育德
中　　　華　　　民　　　國　　九十三　　年　　　八　　　月　　 十二　　 日
                                                                        Ｂ
